【裁判字號】    90,判,1513
【裁判日期】    900823
【裁判案由】    地價稅
【裁判全文】
最  高  行  政  法  院  判  決                    九十年度判字第一五一三號
    原      告  甲○○
    被      告  臺北縣稅捐稽徵處
    代  表  人  王盛賢
右當事人間因地價稅事件，原告不服財政部中華民國八十八年十二月二十二日台財訴
第0000000000號再訴願決定，提起行政訴訟。本院判決如左：
    主  文
原告之訴駁回。
訴訟費用由原告負擔。
    事  實
緣原告因應繼承坐落於台北縣新店市○○段第六五九、五九四、五八○、五八三地號
四筆土地及同市○○○段七張小段第五二七｜一地號等土地業經新店市公所及其他自
然人竊占多年，對於被告開徵其八十五年地價稅不服，申請復查，請求被告將系爭地
價稅分單由占用人繳納，未獲變更，提起訴願、再訴願，遞遭駁回，遂向本院提起行
政訴訟。茲摘敘兩造訴辯意旨如次：
原告起訴意旨略以：原告依法向各決定機關提起復查申請、訴願及再訴願，惟各決定
書內容，若非避重就輕，即或掛一漏萬，為免影響原告權益，並利於研判，謹列出各
該地號遭占用之事實：（一）明德段第五八八地號遭呂元進、台灣電力公司、北新路
二段一二一巷十五弄住戶張王文香等二十八人共同占用。（二）明德段第六五九地號
遭聯台新城守望相助委員會占用。（三）明德段第五八○、五八三地號遭王連旺等十
人占用。（四）明德段第四八三地號遭李胡恩榮占用。（五）明德段第五九四地號遭
金家駒占用。（六）五峰段一一○地號【即重測前大坪林段七張小段第五二七地號】
遭劉燕柏占用。（七）五峰段一一○、一一二地號【即重測前大坪林段七張小段第五
二七－一及五二七地號】為公共設拖未完竣地區，不應核課地價稅。據上事實，原告
歷年申請由被告就地價稅分單由占用人等代繳，均未獲准許，被告所為原處分及復查
決定認事用法顯與事實不符，訴願及再訴願決定未予詳查亦有違誤，請鈞院均予判決
撤銷並判決原告所有坐落臺北縣新店市○○段第五六八地號之八十五年度地價稅由被
告分單向占用人核課等語。
被告答辯意旨略謂：按「土地有左列情形之一者，主管稽徵機關得指定土地使用人員
代繳其使用部分之地價稅或田賦．．．四、土地所有權人申請由占有人代繳者」為土
地稅法第四條第一項第四款所明定。又「土地所有權人依照土地稅法第四條第一項第
四款規定，申請由占有人代繳地價稅案件，應由申請人檢附占有人姓名、住址、土地
座落及占有面積等有關資料向稽徵機關提出申請始予辦理分單手續，但所有權人所提
供之上項資料，占有人如有異議，應由所有權人或由稽徵機關協助查明更正，在有關
資料未查明前，仍應向土地所有權人發單課徵。」亦為財政部七十一年十月七日重財
稅第三七三七七號函釋有案，本案經查１、新店市○○○段七張小段五二七－三地號
土地原課徵田賦因依新店地政事務所造送臺北縣都市計畫公共設施完竣區土地清冊該
筆土地於八十四年公共設施完竣自八十五年起改課地價稅（本處新店分處曾於八十五
年六月十日北縣稅新二創字第一二六八七號函土地所有權人），所以八十五年地價稅
課徵十筆。２、本處新店分處於八十五年十一月十九日函原告告知占用人金家駒已死
亡，分單代繳地價稅乙節，無法照辦，仍請依財政部七十一年十月七日臺財稅第三七
三七七號函釋規定提供占用人資料憑辦。又占用人新店市公所申稱並無占用事實，詹
清水申稱該筆土地目前係由三百六十五戶住戶共同使用並非由本人私自占有使用，二
者皆拒代繳地價稅，已向法院提起告訴，請於審理完畢後檢附法院判決書憑辦，另占
用人王達旺等十人聲稱原告應會同其本人等向主管機關申請鑑界，釐清實際界址後取
證送本處新店分處憑辦，占用人均拒代繳地價稅，並未辦理分單。３、土地遭耐斯公
司員工竊佔，本處新店分處迄今並未接獲有關竊佔資料，是則本案原核並無違誤。綜
上所陳，原告之訴應認為無理由，請依法駁回原告之訴，以維稅政等語。
    理  由
一、按「地價稅或田賦之納稅義務人如左：一、土地所有權人。二、．．．」「土地
有左列情形之一者，主管稽徵機關得指定土地使用人負責代繳其使用部分之地價稅或
田賦：一、納稅義務人行蹤不明者。二、權屬不明者。三、無人管理者。四、土地所
有權人申請由占有人代繳者．．．」分別為行為時土地稅法第三條第一項第一款及第
四條第一項所明定。次按「土地所有權人依照土地稅法第四條第一項第四款規定，申
請由占有人代繳地價稅案件，應由申請人檢附占有人姓名、住址、土地坐落及占有面
積等有關資料向稽徵機關提出申請始予辦理分單手續。但所有權人所提供之上項資料
占有人如有異議，應由所有權人或由稽徵機關協助查明更正，在有關資料未查明前，
仍應向土地所有人發單課徵。」復經財政部七十一年十月七日台財稅第三七三七七號
函釋有案。核該函釋與上開法條規定無違，得予適用。二、本件土地所有權人張品泉
之繼承人甲○○（即原告），不服被告所屬新店分處核定前開土地之八十五年度地價
稅稅額新臺幣三四七、六五五元，循序提起行政爭訟，起訴意旨詳如事實欄所載，要
點略謂：(一)八十四年地價稅課稅標的臺北縣新店市○○○段七張小段五二七、五二七
－一、明德段四八三、五二五、五六八、五九四、六五九、淡水鎮○○段三四一及八
里鄉○○○段下罟子小段二六五地號等九筆土地，八十五年地價稅為何課徵十筆。(二)
新店市○○段六五九、五九四、五八○、五八三地號土地申請由竊占人分單繳納，是
否將其應繳之地價稅又改向原告核課。(三)新店市○○○段七張小段五二七、五二七－
一地號土地遭耐斯公司竊占等語。然查：(一)新店市○○○段七張小段五二七－三地號
土地原課徵田賦，因依新店地政事務所造送臺北縣都市計畫公共設施完竣區土地清冊
，該筆土地於八十四年公共設施完竣，自八十五年起改課地價稅（被告所屬新店分處
曾於八十五年六月十日北縣稅新二創字第一二六八七號函土地所有權人）故八十五年
地價稅課徵十筆。(二)被告所屬新店分處於八十五年十一月十九日以八五北縣稅新（二
）字第三二○八五號函請原告提供占用人拒不履行返還義務之具體證明文件等資料憑
辦，經原告於八十五年十一月二十六日復函稱其已就占用人新店市公所、詹清水部分
於八十五年七月一日就該等之犯行，檢附各項證據向臺灣臺北地方法院檢察署提起竊
占等告訴，並由該署於八十五年度偵字第一五二三三號竊佔案件審理中。至占用人王
連旺君等十人，占用五八○、五八三地號土地當另向地政事務所申請鑑界，嗣有結果
，即函復被告以憑辦理地價稅分單代繳事宜。至占用人金家駒死亡，可否以其繼承人
分單核課。嗣被告所屬新店分處於八十五年十二月十四日以北縣稅新二字第三五七二
八號函予原告稱：有關占用人新店市公所、詹清水占用事實之確認乙節，請於竊占案
件審理完畢後檢附法院判決書憑辦。又占用人金家駒死亡可否以其繼承人名義分單核
課乙節，仍請依財政部七十一年十月七日台財稅第三七三七七號函釋提供占用人資料
憑辦，惟迄未接獲原告提供相關資料。又五峰段一○一地號土地占用案前函均未提起
，亦未依規定提供占有人姓名住址占用面積，無從辦理等情，有原處分機關附上開
函件資料可稽。(三)新店市申稱並無占用事實；詹清水申稱該筆土地目前係由三百六十
五戶住戶共同使用並非由本人私自佔有使用，二者皆拒代繳地稅價；另佔用人王連旺
等十人申稱原告應會同其本人等向主管機關申請鑑界，釐清實際界址後取證送被告所
屬新店分處憑辦，佔用人均拒代繳地價稅，乃並未辦理分單。(四)土地遭耐斯公司員工
竊佔，被告所屬新店分處迄今並未接獲有關竊佔資料；原告雖稱系爭土地遭占用，惟
迄未依上開函釋提示具體資料供核，尚難認被告未協助查明。(五)稅捐單位，無法判定
土地所有權人及其主張占有人之間之民事糾紛，被告於系爭土地占有人有異議時，在
有關資料未能查明前，仍向土地所有權人發單課徵八十五年度地價稅，與首揭規定尚
無不合。至於原告提示有關新店市○○○段七張小段五二七地號土地，八十二、八十
三、八十四年度公告現值及八十三年公告地價更正前後對照表，不足證明向原告開徵
系爭八十五年度地價稅有誤，無法採為有利原告之認定。綜上所述，原處分及復查決
定於法尚無不合，訴願決定及再訴願決定遞予維持，並無違誤，原告起訴意旨經查無
理由，應予駁回。
據上論結，本件原告之訴為無理由，爰依行政訴訟法施行法第二條、行政訴訟法第九
十八條第三項前段，判決如主文。
中    華    民    國      九十      年      八        月    二十三      日
                    最 高 行 政 法 院  第 二 庭
                                審 判 長 法  官      陳  石  獅
                                         法  官      徐  樹  海
                                         法  官      彭  鳳  至
                                         法  官      高  啟  燦
                                         法  官      黃  合  文
右  正  本  證  明  與  原  本  無  異
                                         法院書記官  蘇  金  全
中    華    民    國      九十      年      八        月    二十七      日


司法院資訊處製作；財團法人民間司法改革基金會備份。
